ACORDAO-COMPLETO-2484928

ACÓRDÃO 9960/2021 ATA 27/2021 - SEGUNDA CÂMARA

VISTOS, relatados e discutidos estes autos de tomada de contas especial instaurada pela Financiadora de Estudos e Projetos (Finep) em desfavor da Fundação Bio-Rio (FBR) diante da inexecução das metas fixadas para o Convênio nº 3.498/2006 destinado à recuperação e à modernização da infraestrutura do laboratório de materiais nucleares no Instituto de Engenharia Nuclear (IEN) sob o valor estimado de R$ 1.236.000,00, tendo a vigência do ajuste sido estipulada para o período de 23/3/2007 a 23/7/2009;
ACORDAM os Ministros do Tribunal de Contas da União, reunidos em Sessão da 2ª Câmara, ante as razões expostas pelo Relator, em:
9.1. promover o arquivamento da presente tomada de contas especial, sem o julgamento do mérito, diante dos elementos de convicção até aqui obtidos pelo TCU, por ausência dos pressupostos de constituição e desenvolvimento válido e regular do processo, nos termos dos arts. 201, § 3º, e 212 do RITCU;
9.2. promover o envio de ciência à Financiadora de Estudos e Projetos (Finep) , nos termos do art. 9º, I, da Resolução TCU n.º 315, de 2020, para a adoção das medidas cabíveis com vistas à prevenção ou correção de semelhantes falhas e, especialmente, da indevida inclusão dos juros de mora sobre as parcelas devedoras e da ausência de atualização monetária sobre as parcelas credoras no cálculo do eventual débito em dissonância, assim, com o art. 202, § 1º, do RITCU, e o art. 6, § 3º, da então vigente Instrução Normativa TCU n.º 71, de 2012;
9.3. promover, por intermédio da unidade técnica, a juntada da cópia do presente Acórdão, com o Relatório e a Proposta de Deliberação, ao TC Processo 002.658/2018-6 para ali eventualmente subsidiar a análise sobre a metodologia de cálculo para o débito em desfavor da Fundação Bio-Rio, entre outros responsáveis;
9.4. enviar a cópia do presente Acórdão, com o Relatório e a Proposta de Deliberação, aos responsáveis indicados pelo item 1.1 deste Acórdão, para ciência, e à Advocacia-Geral da União (AGU) , para ciência e eventuais providências, além do respectivo envio à Financiadora de Estudos e Projetos (Finep) , para ciência e efetivo cumprimento ao item 9.2 deste Acórdão; e
9.5. arquivar o presente processo, nos termos do art. 169, V, do RITCU.

Tomada de Contas Especial instaurada pela Financiadora de Estudos e Projetos (Finep) em desfavor da Fundação Bio-Rio (FBR) diante da parcial inexecução das metas fixadas para o Convênio nº 3.498/2006 destinado à recuperação e à modernização da infraestrutura do laboratório de materiais nucleares no Instituto de Engenharia Nuclear (IEN) sob o valor original de R$ 1.236.000,00, tendo a vigência do ajuste sido estipulada para o período de 23/3/2007 a 23/7/2009.

Segunda Câmara

Financiadora de Estudos e Projetos (Finep).

3. Responsáveis: Edison de Oliveira Martins Filho (CPF XXX.182.017-XX); Fundação Bio-Rio (CNPJ 31.165.384/0001-26); Gilberto Lima de Freitas (CPF XXX.625.437-XX); e Marcio João de Andrade Fortes (CPF XXX.616.687-XX).

13.1. Ministros presentes: Aroldo Cedraz (na Presidência), Raimundo Carreiro e Bruno Dantas.
13.2. Ministro-Substituto convocado: Marcos Bemquerer Costa.
13.3. Ministro-Substituto presente: André Luís de Carvalho (Relator).

ANDRÉ DE CARVALHO

Trata-se de tomada de contas especial instaurada pela Financiadora de Estudos e Projetos (Finep) em desfavor da Fundação Bio-Rio (FBR) diante da inexecução das metas fixadas para o Convênio nº 3.498/2006 destinado à recuperação e à modernização da infraestrutura do laboratório de materiais nucleares no Instituto de Engenharia Nuclear (IEN) sob o valor estimado de R$ 1.236.000,00, tendo a vigência do ajuste sido estipulada para o período de 23/3/2007 a 23/7/2009.
2.	Após a análise final do feito, o Auditor Federal Éric Izáccio de Andrade Campos lançou o seu parecer conclusivo à Peça 75, com a anuência dos dirigentes da Secex-TCE (Peças 76 e 77) , nos seguintes termos:
" (...) HISTÓRICO
2. Para a execução do objeto do Convênio 3498/2006, foi prevista a importância total de R$ 1.236.000,00 (peça 1, p. 78) , tendo a Finep repassado à FRB apenas uma parcela, conforme a Ordem Bancária 2007OB900233, de 29/3/2007, no valor de R$ 618.000,00. O repasse parcial ocorreu porque a convenente não apresentou a prestação de contas parcial e solicitou prorrogação de prazo intempestivamente (peça 3, p. 16) 
3. O fundamento para a instauração da Tomada de Contas Especial foi a inexecução das metas três, quatro, cinco, seis e dez e a inexecução parcial (20%) da meta oito, conforme consta no Relatório Técnico Final-Infraestrutura da Finep (peça 1, p. 353-372) .
4. A FBR, por meio das documentações protocoladas 012.126/15 de 28/10/2015 (peça 3, p. 3) e 012.457/15 de 04/11/2015 (peça 3, p. 14) , acatou a proposta de devolução referente àquelas metas, no valor de R$ 494.529,74 (valor original de R$ 429.237,00, atualizado desde 29/3/2007) dividido em 24 parcelas mensais, contudo, não as adimpliu integralmente, conforme relatado no Formulário para proposta de TCE 18/2017, de 8/5/2017 (peça 2, p. 353) :
'O parcelamento iniciou-se em 05/11/2015, com o débito, atualizado e com juros legais, de R$ 494.529,74, a ser pago em 24 (vinte e quatro) parcelas mensais e sucessivas com valor original cada de R$ 20.605,41, corrigidas de 05/12/2015 à data do vencimento de cada uma. Apesar de algumas inconstâncias no pagamento, a convenente pagou 14 (quatorze) nos valores e datas mencionados no item C.2 desta proposta, o que fez com que o saldo atual do débito seja de R$ 255.592,22 (duzentos e cinquenta e cinco mil, quinhentos e noventa e dois reais e vinte e dois centavos) .'
5. Tendo em vista o Despacho do Relator destes autos (peça 13) , foram realizadas as devidas citações. Os responsáveis apresentaram alegações de defesa quanto à irregularidade abaixo, conforme quadro a seguir:
'a.1) Irregularidade: não comprovação da boa e regular aplicação dos recursos públicos federais na execução do Convênio 3498/2006, Siafi 590631, referente à inexecução das metas três, quatro, cinco, seis e dez e inexecução parcial (20%) da meta oito, de acordo com o Relatório Técnico Final-Infraestrutura da Finep (peça 1, p. 353) .'
	Quadro 2 - Alegações de Defesa
	
	Responsável
	Peça (s) 

	Fundação Bio Rio
	38

	Edison de Oliveira Martins Filho
	28, 29 e 30

	Gilberto Lima de Freitas
	27

	Marcio João de Andrade Fortes
	31, 32, 33, 34, 35 e 36

6. Instrução constante à peça 44 propôs acatar as alegações de defesa do Sr. Edison de Oliveira Martins Filho, excluindo sua responsabilidade neste processo, rejeitar as alegações de defesa apresentadas pela Fundação Bio Rio e pelo Sr. Gilberto Lima de Freitas e acatar parcialmente as alegações de defesa do Sr. Marcio João de Andrade Fortes, imputando-se débito aos responsáveis e julgando-lhes as contas irregulares.
7. Submetidos os autos ao MPTCU, este, em seu Parecer (peça 50) , apontou possíveis inconsistências na constituição do débito realizado pela Finep, tais como a incidência de juros de mora ainda na fase interna da TCE, não atendendo à regra para atualização de débitos prevista no § 1º do art. 202 do Regimento Interno/TCU, que impõe a incidência de juros de mora apenas após a eventual condenação do responsável, além de não terem sido contabilizados créditos no demonstrativo, oriundo de devoluções de valores feitas pela Fundação Bio Rio e não computadas pela FINEP.
8. O Parquet de Contas juntou aos autos demonstrativos de débitos (peças 47 e 48) que indicariam a existência de crédito da Fundação Bio Rio junto à Finep já em 04/02/2016, no valor de R$ 6.926,55, razão pela qual realizou proposta de arquivamento dos autos, sem julgamento do mérito, por ausência de pressupostos de constituição, com fundamento no art. 212 do Regimento Interno/TCU.
9. Após o encaminhamento à 2ª Câmara deste Tribunal, foi proferido o Acórdão 12526/2019 - Rel. Ministro André de Carvalho, com o seguinte teor:
'ACORDAM os Ministros do Tribunal de Contas da União, reunidos em Sessão da 2ª Câmara, ante as razões expostas pelo Relator em: 
9.1. determinar que a unidade técnica promova o devido saneamento dos autos e, para tanto, entre outras eventuais providências, adote as seguintes medidas: 
9.1.1. avalie a ponderação ora anunciada pelo parecer do MPTCU e, expressamente, se manifeste sobre a suscitada inconsistência, ou não, do valor do cogitado débito, com a apresentação do subjacente demonstrativo de desconstituição ou de confirmação do dano ao erário originalmente apontado nos autos ou do eventual crédito perante a Finep em favor da Fundação Bio-Rio; 
9.1.2. atente para a existência de outros processos no TCU, com a semelhante metodologia de cálculo para o débito, em desfavor da Fundação Bio-Rio, entre outros responsáveis, a exemplo do TC Processo 013.550/2016-0, com a prolação aí do Acórdão 720/2019-TCU-Plenário, além do TC Processo 002.658/2018-6 e do TC Processo 005.922/2018-6; 
9.2. determinar que a unidade técnica envie a cópia do presente Acórdão, com o Relatório e a Proposta de Deliberação, aos responsáveis (Edison de Oliveira Martins Filho, Fundação Bio-Rio, Gilberto Lima de Freitas, Márcio João de Andrade Fortes e Maria Isabel Oliveira Froes Cruz) , para ciência; 
9.3. determinar que a unidade técnica promova a juntada da cópia do presente Acórdão, com o Relatório e a Proposta de Deliberação, ao TC Processo 013.550/2016-0, ao TC Processo 002.658/2018-6 e ao TC Processo 005.922/2018-6; e 
9.4. determinar que a unidade técnica dê prosseguimento ao presente feito, devendo apresentar a subsequente manifestação conclusiva ao Ministro-Relator, no prazo de até 60 (sessenta) dias, em cumprimento ao item 9.1.1 deste Acórdão.'
10. Desse modo, os autos retornaram para análise desta Unidade Técnica.
EXAME TÉCNICO
11. Inicialmente, cumpre dizer que aduz razão ao MPTCU, quanto à fórmula de cálculo promovida pela Finep, em sua argumentação exarada no Parecer de peça 50.
12. Constata-se que a elaboração dos cálculos feitos pela Finep, consubstanciados no Ofício 10.231, de 21/10/2015 (peça 3, p. 51) , e realizados com base em entendimento anterior de que deveria aplicar juros desde a fase interna da TCE, bem como a ausência de atualização monetária sobre as parcelas que configuravam créditos, caracterizadas, até então, apenas pelos quatro recolhimentos promovidos pela FBR ao FNDCT entre 2011 e 2014, levaram a entendimentos dissonantes e inconsistências.
13. No momento em que foi realizado o parcelamento pela Fundação Bio Rio, em 2015, o débito a ser recolhido ao FNDCT, apenas atualizado monetariamente (sem juros) , perfazia o montante de R$ 54.689,22, conforme demonstrativo de débito juntado pelo MPTCU aos autos (peça 47) .
14. Após esse momento, diversos outros pagamentos foram realizados pela Fundação Bio Rio, o que implica, ao final, a existência de crédito da entidade junto à Finep, quanto ao Convênio 3498/2006.
15. Em seguida, considerou-se nos autos, como única parcela de débito, o valor de R$ 429.237,00 e como parcelas de crédito treze dos catorze pagamentos adimplidos pela FBR no âmbito do parcelamento ajustado com a Finep, omitindo, como crédito, o pagamento da parcela de R$ 21.745,11, devolvida pela FBR ao FNDCT em 5/4/2016 (peça 3, p. 22 e 30) , bem como os quatro recolhimentos (créditos) que a fundação privada promoveu ao FNDCT entre 2011 e 2014 (R$ 253.271,86 e R$ 44.727,89, ambos em 15/2/2011; R$ 5.973,00, em 6/12/2012; e R$ 219.020,78, em 16/6/2014) , conforme se verifica do 'demonstrativo de débito' à peça 9 (cálculos sem incidência de juros de mora) , do qual resultou o valor de R$ 510.907,23 como 'Saldo do débito em 14/08/2018' (peça 9, p. 1) .
16. Desse modo, refazendo-se os cálculos, têm-se a existência de crédito da Fundação junto à FINEP, conforme novo demonstrativo de débito juntado aos autos (peça 73) , com seu resumo exposto abaixo:
	Valor (R$) 
	Natureza
	Data

	429.237,00
	Débito
	02/04/2007

	253.271,86**
	Crédito
	15/02/2011

	44.727,89**
	Crédito
	15/02/2011

	5.973,00**
	Crédito
	06/12/2012

	219.020,78**
	Crédito
	16/06/2014

	20.605,40
	Crédito
	30/11/2015

	20.811,45
	Crédito
	4/1/2016

	21.050,91
	Crédito
	4/2/2016

	21.268,47
	Crédito
	4/3/2016

	21.745,11**
	Crédito
	05/04/16

	21.444,56
	Crédito
	5/5/2016

	21.932,13
	Crédito
	6/6/2016

	22.160,63
	Crédito
	6/7/2016

	22.628,59
	Crédito
	24/8/2016

	22.878,99
	Crédito
	16/9/2016

	22.878,99
	Crédito
	5/10/2016

	23.107,50
	Crédito
	7/11/2016

	23.323,62
	Crédito
	5/12/2016

	23.769,02
	Crédito
	30/1/2017

** Parcelas não consideradas pela Finep
Saldo do crédito atualizado em 24/4/2020: R$ 289.342,74 (peça 73) .
17. Importa dizer que não há erro no demonstrativo de débito juntado pelo MPTCU à peça 48, apenas quis o Parquet demonstrar em qual momento o débito, pelas novas regras de recolhimento sem juros, deixou de existir, passando a haver crédito para a fundação, o que leva ao entendimento pelo arquivamento dos autos, uma vez que, ainda em 2017, quando o presidente da Finep autorizou a instauração do processo de TCE, não mais estavam presentes pressupostos de constituição.
18. Por oportuno, diga-se que, após a prolação do Acórdão 12526/2019-TCU-Segunda Câmara - Rel. Ministro André de Carvalho, a Finep se manifestou nos autos (peça 61) , corroborando que parcelas de créditos não foram contabilizadas na fase interna da TCE. Calcula a Finep novo débito a ser imputado, contudo, o débito inexiste, tendo em vista que mais uma vez a Finep realizou a inclusão de juros quando da realização do cálculo.
19. Cabe aqui informar que, consoante a IN/TCU 71/2012, os juros somente serão afastados se confirmada a boa-fé pelo Tribunal, de modo que a TCE deveria mesmo ser instituída. Neste caso, porém, há comprovação de boa-fé por parte dos interessados/responsáveis, uma vez que foram realizados diversos pagamentos (créditos) relativos ao débito anteriormente levantado pelo repassador, além do pronto atendimento dos ofícios/notificações a eles encaminhados, o que demonstra o animus dos responsáveis em resolver o problema, solucionando o apontado.
20. Comprovada a boa fé, não caberia a incidência de juros de mora, conforme regra para atualização de débitos prevista no § 1º do art. 202 do Regimento Interno/TCU. No entanto, sua dispensa precisa ser confirmada pelo Tribunal.
21. Assim, considerando o entendimento desta Corte de Contas, disposto no § 1º do art. 202 do Regimento Interno/TCU e no § 3º do art. 6º da Instrução Normativa TCU 71/2012, bem como o novo demonstrativo financeiro (peça 73) , propõe-se o arquivamento dos autos, sem julgamento do mérito, por ausência de pressupostos de constituição, com fundamento no art. 212 do Regimento Interno/TCU, dada inexistência de débito.
21. Adicionalmente, propõe-se que se determine à SecexTCE que promova a juntada da cópia do Acórdão a ser proferido ao TC Processo 013.550/2016-0, ao TC Processo 002.658/2018-6 e ao TC Processo 005.922/2018-6, e avalie, nos processos administrativos que redundaram na autuação dos TCs Processo 002.658/2018-6 e Processo 005.922/2018-6, ambos em curso na Corte de Contas, os cálculos de débitos efetuados, a fim de assegurar que os métodos de cálculos realizados pela Finep não tenham trazido inconsistências aos valores imputados nos mencionados processos.
22. Por último, considerando que houve medida de arresto de bens da Fundação Bio-Rio (art. 61 da Lei 8.443/1992) determinada por meio do subitem 9.9 do Acórdão 720/2019-TCU-Plenário, propõe-se encaminhar cópia da peça 73 e da deliberação que vier a ser proferida neste processo à Advocacia-Geral da União (AGU) , para que tome, se for o caso, as providências de sua alçada, tendo em vista a existência de créditos em favor da referida fundação privada, oriundos de recolhimentos a maior por ela promovidos à Financiadora de Estudos e Projetos (Finep) no período de fevereiro de 2016 a janeiro de 2017, conforme peça 73 do presente processo.
CONCLUSÃO
23. Em face do relatado, e tendo em vista o novo relatório analítico de débito/crédito concluído (peça 73 e item 17 da presente instrução) , considera-se que houve o atendimento da determinação exarada no item 9.1 do Acórdão 12526/2019-TCU-Segunda Câmara - Rel. Ministro André de Carvalho, propondo-se, por conseguinte, o arquivamento dos autos e demais medidas acessórias, na forma exposta na proposta de encaminhamento.
PROPOSTA DE ENCAMINHAMENTO
24. Diante do exposto, submetem-se os autos à consideração superior, propondo:
a) arquivar este processo, sem julgamento do mérito, por ausência de pressupostos de constituição, com fundamento no art. 212 do Regimento Interno/TCU;
b) determinar à SecexTCE que promova a juntada da cópia do Acórdão a ser proferido, ao TC Processo 013.550/2016-0, ao TC Processo 002.658/2018-6 e ao TC Processo 005.922/2018-6, e avalie, nos processos administrativos que redundaram na autuação dos TCs Processo 002.658/2018-6 e Processo 005.922/2018-6, ambos em curso na Corte de Contas, os cálculos de débito efetuados, a fim de assegurar que os métodos de cálculos realizados pela Finep não tenham trazido inconsistências aos valores imputados nos mencionados processos;
c) encaminhar cópia da peça 73 e da deliberação que vier a ser proferida neste processo à Advocacia-Geral da União (AGU) , para que tome, se for o caso, as providências de sua alçada, tendo em vista a existência de créditos em favor da referida fundação privada, oriundos de recolhimentos a maior por ela promovidos à Financiadora de Estudos e Projetos (Finep) no âmbito do Convênio 3.498/2006, conforme peça 73 do presente processo;
d) enviar cópia da deliberação que vier a ser adotada nesta TCE ao interventor da Fundação Bio-Rio; à Financiadora de Estudos e Projetos do Ministério da Ciência, Tecnologia, Inovações e Comunicações; ao Instituto de Engenharia Nuclear da Comissão Nacional de Energia Nuclear; aos Srs. Marcio João de Andrade Fortes, Gilberto Lima de Freitas e Edison de Oliveira Martins Filho; e à Srª Maria Isabel Oliveira Fróes Cruz."
3.	Enfim, por intermédio do Exmo. Sr. Procurador Rodrigo Medeiros de Lima, o MPTCU anuiu parcialmente à aludida proposta da unidade técnica, tendo consignado, para tanto, o seu parecer à Peça 80 nos seguintes termos:
" (...) Diante dos elementos constantes dos autos, este representante do Ministério Público de Contas da União manifesta-se parcialmente de acordo com a proposta oferecida pela Secretaria de Controle Externo de Tomada de Contas Especial (SecexTCE) , em pareceres uniformes (peças 75 a 77) . Há necessidade de ajustes em uma das propostas da unidade técnica, além de acréscimos advindos das conclusões e encaminhamentos sugeridos na intervenção anterior do Parquet de Contas nestes autos (peça 50) .
2. Quanto à prejudicial de mérito, a unidade técnica corroborou as conclusões apresentadas no parecer à peça 50, ocasião em que este membro do Ministério Público havia apontado a inexistência de débito nesta TCE. Impõe-se, portanto, o oportuno arquivamento do processo, por ausência de pressupostos de constituição (art. 212 do Regimento Interno/TCU) , na forma sugerida na letra 'a' do parágrafo 24 da instrução à peça 75 (p. 5) .
3. Na letra 'b' do parágrafo 24 da instrução à peça 75 (p. 5) , a SecexTCE sugeriu a adoção da seguinte providência:
'b) determinar à SecexTCE que promova a juntada da cópia do Acórdão a ser proferido, ao TC Processo 013.550/2016-0, ao TC Processo 002.658/2018-6 e ao TC Processo 005.922/2018-6, e avalie, nos processos administrativos que redundaram na autuação dos TCs Processo 002.658/2018-6 e Processo 005.922/2018-6, ambos em curso na Corte de Contas, os cálculos de débito efetuados, a fim de assegurar que os métodos de cálculos realizados pela Finep não tenham trazido inconsistências aos valores imputados nos mencionados processos; (grifos nossos) '
4. A medida indicada na transcrição supra representa continuidade daquela consignada no subitem 9.1.2 do Acórdão 12526/2019-TCU-Segunda Câmara (relator: Ministro-Substituto André Luís de Carvalho) , proferido nesta TCE, no sentido de se averiguar em outros processos do TCU a possível existência de erros análogos àqueles detectados nestes autos. Em especial, a intenção do referido subitem seria de que a unidade técnica do Tribunal verificasse se houve, ou não, inclusão de juros de mora, pela Financiadora de Estudos e Projetos (Finep) , nos cálculos de débito efetuados na fase interna das TCEs mencionadas naquela deliberação e mesmo no âmbito dos correspondentes processos administrativos que as antecederam.
5. Dos processos destacados na transcrição do parágrafo 3, apenas os TC Processo 002.658/2018-6 e Processo 005.922/2018-6 - ambos em curso - são oriundos da Finep, sendo que neste último já foi procedida, pela SecexTCE, à verificação da existência de erros eventualmente cometidos pela entidade. Nesse sentido, assim se manifestou a unidade técnica na instrução à peça 44 do TC Processo 005.922/2018-6:
'15. O processo retornou para análise desta Unidade Técnica em virtude do Acórdão 12526/2019-TCU-Segunda Câmara, proferido em 19/11/2019, no âmbito do TC Processo 015.110.2018-4. Naqueles autos, foram constatadas inconsistências na quantificação do débito realizado pela Finep em caso que envolve a mesma Fundação, fato apontado pelo MPTCU (peça 50) e corroborado por instrução constante à peça 75 do mencionado processo. 
16. Ao proferir a mencionada decisão, restou consignada determinação para que esta Unidade Técnica atente para a existência de outros processos no TCU, com a semelhante metodologia de cálculo para o débito, em desfavor da Fundação Bio-Rio, entre outros responsáveis, a exemplo do TC Processo 013.550/2016-0, com a prolação aí do Acórdão 720/2019-TCU-Plenário, além do TC Processo 002.658/2018-6 e do TC Processo 005.922/2018-6. 
 (...) 18. Ocorre que, compulsando os autos, verificou-se que as falhas quanto à quantificação de débito já foram apontadas no presente processo. 
19. Diferente do que ocorreu com o TC Processo 015.110.2018-4, não houve parcelas pagas referente a parcelamento e/ou devoluções não computadas no débito, tampouco verificou-se a existência de saldo credor para a Fundação Bio-Rio. 
20. Igualmente, a quantificação do débito com incidência de juros na fase interna da TCE já fora corrigida, havendo débito remanescente que enseja a atuação desta Corte de Contas, o que está devidamente esclarecido no Acórdão 4168/2019-TCU-Segunda Câmara, proferido em 25/6/2019 (peça 39) . 
21. Dessa forma, propõe-se que seja dado prosseguimento ao feito (...) .
 (peça 44, p. 3, do TC Processo 005.922/2018-6 - grifos nossos e do original) '
6. Quanto ao TC Processo 002.658/2018-6, verificou-se que a SecexTCE ainda não procedeu à apuração de possível equívoco que possa ter sido cometido pela Finep quando da elaboração dos demonstrativos de débito.
7. No que tange ao TC Processo 013.550/2016-0, TCE julgada pelo Acórdão 720/2019-TCU-Plenário (relator: Ministro-Substituto Marcos Bemquerer Costa) , deve-se ressaltar que os cálculos de débito elaborados nesses autos decorreram de trabalhos de auditoria do TCU e que a Finep dele não é parte. Desse modo, não se vislumbra qualquer ligação dos possíveis erros detectados nesta TCE com os cálculos efetuados pelo próprio Tribunal no referido processo.
8. Conclui-se, portanto, que apenas em relação ao TC Processo 002.658/2018-6 há medidas pendentes de adoção pela SecexTCE.
9. Por fim, o Ministério Público sugere a adoção das providências que foram indicadas no parecer à peça 50 (p. 13 e 14) e que ainda se mostram pertinentes, pelos motivos expostos na referida manifestação, in verbis:
'64.1. excluir, inclusive do sistema e-TCU, a Srª Maria Isabel Oliveira Fróes Cruz como responsável nesta TCE; 
 (...) 64.3. dar ciência à Financiadora de Estudos e Projetos (Finep) de que configurou impropriedade a elaboração de demonstrativos de débito com incidência de juros, no processo administrativo e na decorrente TCE por ela instaurada para a apuração do dano ao erário decorrente da inexecução parcial das metas do Convênio 3.498/2006, considerando que os débitos e eventuais créditos deveriam ter sofrido apenas atualização monetária, o que acarretou inobservância do disposto no § 1º do art. 202 do Regimento Interno/TCU e no § 3º  do art. 6º da Instrução Normativa TCU 71/2012;
 (...) 64.5. considerando a medida de arresto de bens da Fundação Bio-Rio (art. 61 da Lei 8.443/1992) determinada por meio do subitem 9.9 do Acórdão 720/2019-TCU-Plenário, encaminhar cópia da deliberação que vier a ser proferida neste processo à Advocacia-Geral da União (AGU) , para que tome, se for o caso, as providências de sua alçada, tendo em vista a existência de créditos, em favor da referida fundação privada, oriundos de recolhimentos a maior por ela promovidos à Financiadora de Estudos e Projetos (Finep) no período de fevereiro de 2016 a janeiro de 2017, decorrente de parcelamento do débito oriundo da inexecução parcial de metas do Convênio 3.498/2006;'
10. Em vista das razões expostas, o Ministério Público sugere o seguinte encaminhamento para este processo:
a) excluir, inclusive do sistema e-TCU, a Srª Maria Isabel Oliveira Fróes Cruz como responsável nesta TCE;
b) arquivar esta TCE, sem julgamento do mérito, por ausência de pressupostos de constituição, com fundamento no art. 212 do Regimento Interno/TCU;
c) determinar à SecexTCE que promova a juntada de cópia do acórdão que vier a ser proferido nestes autos ao TC Processo 002.658/2018-6, em curso na Corte de Contas, a fim de reavaliar os cálculos de débito efetuados nesse processo e assegurar que não apresentem erros análogos/similares aos que foram detectados nesta TCE;
d) dar ciência à Financiadora de Estudos e Projetos (Finep) de que configurou impropriedade a elaboração de demonstrativos de débito com incidência de juros, no processo administrativo e na decorrente TCE por ela instaurada para a apuração do dano ao erário decorrente da inexecução parcial das metas do Convênio 3.498/2006, considerando que os débitos e eventuais créditos deveriam ter sofrido apenas atualização monetária, o que acarretou inobservância do disposto no § 1º do art. 202 do Regimento Interno/TCU e no § 4º do art. 6º da Instrução Normativa TCU 71/2012;
e) considerando a medida de arresto de bens da Fundação Bio-Rio (art. 61 da Lei 8.443/1992) , determinada por meio do subitem 9.9 do Acórdão 720/2019-TCU-Plenário, encaminhar cópia da deliberação que vier a ser proferida neste processo à Advocacia-Geral da União (AGU) , para que tome, se for o caso, as providências de sua alçada, tendo em vista a existência de créditos, em favor da referida fundação privada, oriundos de recolhimentos a maior por ela promovidos à Financiadora de Estudos e Projetos (Finep) no período de fevereiro de 2016 a janeiro de 2017, decorrente de parcelamento do débito oriundo da inexecução parcial de metas do Convênio 3.498/2006;
f) enviar cópia da deliberação que vier a ser adotada nesta TCE ao interventor da Fundação Bio-Rio; à Financiadora de Estudos e Projetos (Finep) do Ministério da Ciência, Tecnologia e Inovações; ao Instituto de Engenharia Nuclear da Comissão Nacional de Energia Nuclear; aos Srs. Marcio João de Andrade Fortes, Gilberto Lima de Freitas e Edison de Oliveira Martins Filho; e à Srª Maria Isabel Oliveira Fróes Cruz."
É o Relatório.

8.1. Eduardo Lycurgo Leite (12.307/OAB-DF), entre outros, representando Márcio João de Andrade Fortes; e
8.2. George Rodrigues Cavalcanti (94.355/OAB-RJ), representando Gilberto Lima de Freitas.

Procurador Rodrigo Medeiros de Lima.

TOMADA DE CONTAS ESPECIAL. FINANCIADORA DE ESTUDOS E PROJETOS (FINEP). INEXISTÊNCIA DE DANO AO ERÁRIO. AUSÊNCIA DOS PRESSUPOSTOS DE CONSTITUIÇÃO E DESENVOLVIMENTO VÁLIDO E REGULAR DO PROCESSO. ARQUIVAMENTO DO FEITO SEM O JULGAMENTO DO MÉRITO. CIÊNCIA PREVENTIVA E CORRETIVA. DETERMINAÇÃO. COMUNICAÇÃO. ARQUIVAMENTO.

TOMADA DE CONTAS ESPECIAL (TCE)

Secretaria de Controle Externo de Tomada de Contas Especial (Secex-TCE).

Trata-se de tomada de contas especial instaurada pela Financiadora de Estudos e Projetos (Finep) em desfavor da Fundação Bio-Rio (FBR) diante da inexecução das metas fixadas para o Convênio nº 3.498/2006 destinado à recuperação e à modernização da infraestrutura do laboratório de materiais nucleares no Instituto de Engenharia Nuclear (IEN) sob o valor estimado de R$ 1.236.000,00, tendo a vigência do ajuste sido estipulada para o período de 23/3/2007 a 23/7/2009.
2.	Como visto, a partir do Relatório de Tomada de Contas Especial n.º
 14/2017 (Peça 3, p. 559) , o tomador de contas assinalou a responsabilidade em desfavor da Fundação Bio-Rio, além de Márcio João de Andrade, como então presidente da FBR, Gilberto Lima, como então secretário-geral e ordenador de despesas da FBR, e Edison de Oliveira Martins Filho, como então coordenador do projeto, pelo suposto dano ao erário sob o valor original de R$ 255.592,22.
3.	Após a original análise do feito, a Secex-TCE sugeriu a exclusão da responsabilidade de Edison de Oliveira na presente relação processual, sem prejuízo, todavia, de julgar irregulares as contas da Fundação Bio-Rio, além de Márcio João de Andrade e Gilberto Lima, para condená-los, solidariamente, ao pagamento do suposto débito apurado aí sob o valor histórico de R$ 141.376,74.
4.	O Parquet especial discordou ali, todavia, da aludida proposta da unidade técnica, ao vislumbrar que o débito teria sido indevidamente calculado a partir da inclusão dos juros de mora sobre as parcelas devedoras e da atualização monetária dessas parcelas, sem adotar esse mesmo procedimento sobre as parcelas credoras.
5.	Por esse prisma, a 2ª Câmara do TCU proferiu o Acórdão 12.526/2019 para, assim, determinar que a unidade técnica promovesse o célere prosseguimento do feito a partir da avaliação da ponderação anunciada pelo MPTCU com vistas à confirmação do suposto dano ao erário ou do eventual crédito perante a Finep em favor da FBR, além de atentar para a existência de outros processos no TCU com a semelhante metodologia de cálculo para o débito em desfavor da aludida fundação no âmbito, por exemplo, do TC Processo 013.550/2016-0, com a prolação aí do Acórdão 720/2019-TCU-Plenário, além do TC Processo 002.658/2018-6 e do TC Processo 005.922/2018-6.
6.	De todo modo, após a atual análise final do feito, a Secex-TCE pugnou pela insubsistência do cogitado dano ao erário, tendo, assim, proposto o arquivamento da presente tomada de contas especial ante a ausência dos pressupostos de constituição e desenvolvimento válido e regular do processo, além do envio de cópia à Advocacia-Geral da União (AGU) para, se for o caso, adotar as providências necessárias em prol do reconhecimento do aludido crédito em favor da FBR no âmbito do arresto de bens determinado por meio do referido Acórdão 720/2019-TCU-Plenário.
7.	O MPTCU, por seu turno, manifestou a sua parcial anuência à aludida proposta da unidade técnica, tendo pugnado pela exclusão de Maria Isabel Oliveira Fróes Cruz, como então ordenadora de despesas da FBR, na presente relação processual, diante do seu desligamento da FBR antes do início da execução do Convênio nº 3.498/2006, além de sugerir a juntada de cópia do subjacente acórdão ao aludido TC Processo 002.658/2018-6 com vistas a corrigir as eventuais falhas decorrentes da semelhante adoção da metodologia de cálculo para o débito, sugerindo, ainda, o envio de ciência preventiva e corretiva à Finep sobre as falhas apuradas no presente processo.
8.	O TCU pode incorporar o parecer da unidade técnica, com os ajustes propostos pelo MPTCU, a estas razões de decidir, deixando, contudo, de acolher a proposta para a suscitada exclusão de Maria Isabel Oliveira Fróes Cruz nesta tomada de contas especial, pois ela sequer teria sido chamada em citação no presente processo.
9.	Bem se vê que teria ocorrido a referida falha na metodologia de cálculo para o débito a partir da indevida inclusão dos juros de mora sobre as parcelas devedoras, na fase interna da TCE, e da ausência de atualização monetária sobre as parcelas credoras em dissonância, assim, com o art. 202, § 1º, do RITCU, e o art. 6, § 3º, da então vigente Instrução Normativa TCU n.º 71, de 2012.
10.	Por esse prisma, diante da insubsistência do suposto dano ao erário desde a origem do presente processo, a presente tomada de contas especial merece ser arquivada, sem o julgamento de mérito, ante a falta dos pressupostos de constituição e desenvolvimento válido e regular do processo.
11.	De toda sorte, subsistiria a necessidade de promover o envio da ciência preventiva e corretiva à Finep sobre a correspondente falha na metodologia de cálculo para o débito, além do suscitado envio de cópia do acórdão à AGU, promovendo a adicional juntada do referido acórdão à tomada de contas pendente de julgamento no bojo do TC Processo 002.658/2018-6.
12.	Não restaria evidenciada, por outro lado, a adoção da inadequada metodologia de cálculo do débito no âmbito do TC Processo 005.922/2018-6, tendo a Secex-TCE constatado a inexistência de eventuais parcelas credoras e a correção da incidência dos juros de mora na fase interna da TCE, nem subsistiria essa suposta falha, tampouco, no aludido TC Processo 013.550/2016-0, com a prolação aí do Acórdão 720/2019-TCU-Plenário, já que o cálculo do débito teria sido elaborado pela Secex-Defesa e a Finep sequer teria figurado no referido processo, mas tão somente a FBR como entidade beneficiária dos recursos federais transferidos pelo Departamento Nacional de Infraestrutura de Transportes (Dnit) .
13.	Diante, portanto, dos elementos de convicção até aqui obtidos neste processo, o TCU deve promover o arquivamento da presente tomada de contas especial, sem o julgamento de mérito, nos termos do art. 212 do RITCU, em face da ausência dos pressupostos de constituição e desenvolvimento válido e regular do processo, sem prejuízo de promover o aludido envio de ciência corretiva e preventiva, promovendo a adoção, ainda, das demais medidas ora anunciadas.
Ante o exposto, pugno pela prolação do Acórdão ora submetido a este Colegiado.
TCU, Sala das Sessões, em 3 de agosto de 2021.
Ministro-Substituto ANDRÉ LUÍS DE CARVALHO 
Relator